【裁判字號】    98,易,2144
【裁判日期】    981029
【裁判案由】    妨害名譽
【裁判全文】
臺灣板橋地方法院刑事判決              98年度易字第2144號
聲  請  人  臺灣板橋地方法院檢察署檢察官
被      告  甲○○
上列被告因妨害名譽案件，經檢察官聲請簡易判決處刑，本院認
不宜以簡易判決處刑，改依通常程序判決如下：
    主  文
甲○○無罪。
    理  由
一、本件聲請意旨略以︰被告甲○○及告訴人乙○○分別為臺北
    縣土城市○○路○ 段「得意人生二期公寓」社區管理委員會
    之主任委員及財務委員。甲○○明知乙○○於卸任財務委員
    後，已於民國97年11月4 日，將原所保管之95年至97年管理
    費收繳明細表（含汽機車收費明細）、A 棟電話機公共鎖匙
    4 副、B1地下室1 樓收費登記表及財務內容隨身碟等物品，
    交付臺北縣政府工務局承辦公務員黃裕智，儘可逕向臺北縣
    政府工務局領取，竟仍意圖散布於眾，自98年4 月1 日至14
    日間，在臺北縣土城市○○路○ 段「得意人生二期公寓」社
    區公告欄及電梯內共12處，接續刊登「管委會第12屆財委A
    棟住戶秦XX於97年5 月轉任副主委，卸任財委職務，卻一直
    不交出管委會帳冊等資料。…強力要求秦XX務必於本月6 日
    交還管委會。如果秦XX仍然置之不理，管委會將秦員移送法
    辦，絕不寬貸…中華民國98年4 月1 日」之公告，以具體指
    摘乙○○遲至98年4 月1 日仍未交出帳冊等資料云云之不實
    文字內容，供該社區多數居民觀覽，足以貶損乙○○之名譽
    。因認被告甲○○涉犯刑法第310 第2 項之散布文字誹謗罪
    嫌云云。
二、按犯罪事實應依證據認定之，無證據不得認定其犯罪事實，
    又不能證明被告犯罪者，應諭知無罪之判決，刑事訴訟法第
    154條第2項、第301條第1項定有明文。本件檢察官認被告甲
    ○○涉犯前揭加重誹謗罪嫌，無非以證人即告訴人乙○○及
    證人黃裕智於偵查中之證述，及卷附之「得意人生二期社區
    」管理委員會（下稱社區管委會）98年4月1日公告1 紙（下
    稱系爭公告）及照片1張、台北縣政府工務局會勘紀錄表1紙
    等資料，為其主要論據。訊據被告甲○○堅決否認有何加重
    誹謗之犯行，辯稱︰告訴人乙○○於解除財務委員之職務後
    ，未依規定將其掌管之文件資料移交予新任財務委員，屢經
    催告，告訴人均置之不理，管委會於97年9 月10日發函要求
    台北縣政府工務局協助命告訴人進行交接，管委會總幹事於
    同年11月間接獲工務局通知，稱告訴人將文件資料交予工務
    局；惟管委會總幹事表示告訴人應親自與新任財務委員辦理
    移交，始能釐清責任，要求工務局承辦人員轉知告訴人。管
    委會繼續函催告訴人，同時張貼系爭公告，告訴人最後於98
    年5 月14日始將相關財務資料移交予新任財務委會，可知系
    爭公告與事實並無不合，管委會為維護自身合法權益而為公
    告，屬合理評論之範圍，屬出於善意之行為，此部分言論係
    對可受公評之事為合理評論，應有刑法第311條第3款阻卻違
    法事由之適用而不罰。再者，伊擔任「得意人生二期公寓大
    廈」管理委員會之主任委會，僅係該管委會之法定代理人；
    系爭公告係管委會之決議，伊依職責而為蓋章，告訴人告訴
    對象應係管委會而非伊等語。
三、經查：
（一）告訴人乙○○經社區管委會97年5 月2 日第十二屆第七次
      會議決議，其職務原為財務委員改為副主任委會。告訴人
      於解除財務委員職務後，未將其職務上掌管之文件資料移
      交予新任之財務委員，管委會先後於97年5 月13日以得意
      字第97051301函、同年6 月30日以得意字第97063001號函
      通知告訴人辦理交接事宜，惟告訴人均置之不理。管委會
      於97年9 月10日以得意字第0970906 號函，請求主管機關
      即台北縣政府工務局協助告訴人進行交接事宜，台北縣政
      府工務局遂於97年9 月19日以北工使字第0970693527號函
      ，請求告訴人於97年10月1 日前依法辦理移交，惟告訴人
      仍未辦理移交，台北縣政府工務局承辦人員於97年10月22
      日至管委會進行會勘。管委會總幹事於97年11月間接獲台
      北縣政府工務局承辦人員通知，稱告訴人已將文件交付工
      務局，惟管委會總幹事告以告訴人須與新任財務委會當面
      辦理交接，始能釐清責任歸屬。管委會嗣於98年4 月1 日
      寄發土城郵局第145 號存證信函，要求告訴人應於同年4
      月6 日前將文件資料交還管委會，並於同日張貼得字第
      980401號公告，促請告訴人交還文件資料。管委會再於98
      年4 月10日以得意字第980409號函，請求台北縣政府工務
      局命告訴人將財務資料親自交予管委會，工務局承辦人員
      復於同年4 月29日至管委會會勘，同日命告訴人到場，工
      務局承辦人員於當日將告訴先前交付文件交還告訴人，另
      命告訴人於同年5 月11日出席管委會會議，並辦理交接事
      宜；告訴人終於98年5 月11日將財務文件資料交予新任財
      務委員等情，業據被告供述明確，核與告訴人指訴之情節
      相符，且有前揭社區第十二屆管理委員會第七次會議紀錄
      1 份、社區管委會函4 份、台北縣政府工務局函2 份、會
      勘紀錄表2 份、郵局存證信函1 份等影本附卷可稽，自堪
      信為真實，先予敘明。從而，本院應予審究之重點在於：
      何人為張貼系爭公告之行為人、被告就系爭公告內容是否
      涉犯妨害名譽罪嫌等節，茲分述如下。
（二）按管理委員會指為執行區分所有權人會議決議事項及公寓
      大廈管理維護工作，由區分所有權人選任住戶若干人為管
      理委員所設立之組織；又公寓大廈成立管理委員會者，應
      由管理委員互推一人為主任委員，主任委員對外代表管理
      委員會，公寓大廈管理條例第3條第9款、第29第2 項前段
      分別定有明文。本件告訴人乙○○指訴被告甲○○涉犯妨
      害名譽罪，無非以被告在社區公告欄及電梯內共12處，張
      貼內容不實之系爭公告。惟查上開公告之名義人係「得意
      人生二期公寓大廈管理委員會  主任委員甲○○」，此有
      系爭公告影本1 張附卷可稽。查管理委員會係由數名管理
      委員所組成，而主任委員係管理委員會之法定代理人。本
      件系爭公告內容姑不論有無妨害告訴人之名義，其名義人
      為社區管理委員會，而管理委員會由管理委員多人所組成
      ，其決議由管理委員合意為之，並非被告甲○○個人所決
      定，被告身為主任委員，屬管理委員會之法定代理人，因
      此列名在管理委員會之後，在無積極證據足認被告為張貼
      系爭公告之意思決定者，尚難以被告身為主任委員，即認
      被告為涉犯妨害名譽之行為人，公訴人就此部分之指訴，
      尚嫌速斷。
（三）次按刑法誹謗罪係以意圖散布於眾，而指摘或傳述足以毀
      損他人名譽之事，為其成立要件；但對於所誹謗之事，能
      證明其為真實者，不罰，而以善意發表言論，對於可受公
      評之事，而為適當之評論者，亦不罰，刑法第310條第1項
      、第2項及第311條第3 款分別定有明文。關於上開法文之
      解釋，司法院大法官會議釋字第509 號著有解釋謂：「言
      論自由為人民之基本權利，憲法第11條有明文保障，國家
      應給予最大限度之維護，俾其實現自我、溝通意見、追求
      真理及監督各種政治或社會活動之功能得以發揮。惟為兼
      顧對個人名譽、隱私及公共利益之保護，法律尚非不得對
      言論自由依其傳播方式為合理之限制。刑法第310條第1項
      及第2 項針對以言詞或文字、圖畫而誹謗他人名譽者之誹
      謗罪規定，係為保護個人法益而設，以防止妨礙他人之自
      由權利，符合憲法第23條規定之意旨。至同條第3 項前段
      以對誹謗之事，能證明其為真實者不罰之規定，則係針對
      言論內容與事實相符者之保障，並藉以限定刑罰權之範圍
      ，非謂指摘或傳述誹謗事項之行為人，必須自行證明其言
      論內容確屬真實，始能免於刑責。惟行為人雖不能證明言
      論內容為真實，但依其所提證據資料，認為行為人有相當
      理由確信其為真實者，即不能以誹謗罪之刑責相繩，亦不
      得以此項規定而免除檢察官或自訴人於訴訟程序中，依法
      應負行為人故意毀損他人名譽之舉證責任，或法院發現其
      為真實之義務。又刑法第311 條規定：『以善意發表言論
      ，而有左列情形之一者，不罰：一、因自衛、自辯或保護
      合法之利益者。二、公務員因職務而報告者。三、對於可
      受公評之事，而為適當之評論者。四、對於中央及地方之
      會議或法院或公眾集會之記事，而為適當之載述者。』係
      法律就誹謗罪特設之阻卻違法事由，目的即在維護善意發
      表意見之自由，亦不生牴觸憲法問題」。茲參酌上開解釋
      暨其協同意見，有關是否應科予誹謗罪責，當有如下審查
      標準：(一)立法者以事實陳述之「真實性」以及「公共利
      益關連性」兩項基準進行誹謗罪之權衡，固然具有一定的
      合理性；但如過分執著於真實性之判別標準，或對真實性
      為僵硬之認定解釋，恐將有害於現代社會的資訊流通。蓋
      在社會生活複雜、需求快速資訊的現代生活中，若要求行
      為人必須確認所發表資訊的真實性，其可能必須付出過高
      的成本，或因為這項要求而畏於發表言論，產生所謂的「
      寒蟬效果」。無論何種情形，均嚴重影響自由言論所能發
      揮之功能，違背了憲法保障言論自由之意旨。從而，對於
      所謂「能證明為真實」其證明強度不必至於客觀的真實，
      只要行為人並非故意捏造虛偽事實，或並非因重大的過失
      或輕率而致其所陳述與事實不符，皆應將之排除於第310
      條之處罰範圍外，認行為人不負相關刑責。因此，行為人
      就其發表非涉及私德而與公共利益有關之言論所憑之證據
      資料，至少應有相當理由確信其為真實，即主觀上應有確
      信「所指摘或傳述之事為真實」之認識，倘行為人主觀上
      無對其「所指摘或傳述之事為不實」之認識，即不成立誹
      謗罪。惟若無相當理由確信為真實，僅憑一己之見逕予杜
      撰、揣測、誇大，甚或以情緒化之謾罵字眼，在公共場合
      為不實之陳述，達於誹謗他人名譽之程度，即非不得以誹
      謗罪相繩。此與美國於憲法上所發展出的「實質惡意原則
      （或稱真正惡意原則，actual malice）」，大致相當。
      而所謂「真正惡意原則」係指發表言論者於發表言論時明
      知所言非真實，或因過於輕率疏忽而未探究所言是否為真
      實，則此種不實內容之言論即須受法律制裁。準此，是否
      成立誹謗罪，首須探究者即為行為人主觀上究有無相當理
      由確信其所指摘或傳述之事為真實之誹謗故意。(二)陳述
      事實與發表意見不同，事實有能證明真實與否之問題，意
      見則為主觀之價值判斷，無所謂真實與否，在民主多元社
      會各種價值判斷皆應容許，不應有何者正確或何者錯誤而
      運用公權力加以鼓勵或禁制之現象，僅能經由言論之自由
      市場機制，使真理愈辯愈明而達去蕪存菁之效果。對於可
      受公評之事項，縱然以不留餘地或尖酸刻薄之語言文字予
      以批評，亦應認為仍受憲法之保障。蓋維護言論自由即所
      以促進政治民主及社會之健全發展，與個人名譽可能遭受
      之損失兩相衡量，顯然有較高之價值。惟事實陳述與意見
      發表在概念上本屬流動，有時難期其涇渭分明，若意見係
      以某項事實為基礎或發言過程中夾論夾敘，將事實敘述與
      評論混為一談時，始應考慮事實之真偽問題。此由刑法第
      310條第1項規定：「意圖散布於眾，而指摘或傳述足以毀
      損他人名譽之事者，為誹謗罪」、第3 項前段規定：「對
      於所誹謗之事，能證明其為真實者，不罰。」等文義觀之
      ，所謂得證明為真實者，唯有「事實」。據此可徵，我國
      刑法第310 條之誹謗罪所規範者，僅為「事實陳述」，不
      包括針對特定事項，依個人價值判斷所提出之主觀意見、
      評論或批判，此種意見表達應屬同法第311條第3款所定之
      免責事項，亦即所謂「合理評論原則」之範疇。易言之，
      憲法對於「事實陳述」之言論，係透過「實質惡意原則」
      予以保障，對於「意見表達」之言論，則透過「合理評論
      原則」，亦即「以善意發表言論，對於可受公評之事為適
      當評論」之誹謗罪阻卻違法事由，賦與絕對保障。(三)刑
      法第311 條所謂「善意」之認定，倘涉及之對象係公眾人
      物，因公眾人物較諸一般人更容易接近大眾傳播媒體，自
      可利用媒體為其所作所為進行辯護，是以其就公共事務之
      辯論，實處於較為有利之地位，則人民對公眾人物所為有
      關公共事務之批評，自應嚴格認定其是否確非出於善意。
      至「可受公評之事」，則指與公眾利益有密切關係之公共
      事務而言。故行為人所製作有關可受公評之事之文宣內容
      或公開發表之意見，縱嫌聳動或誇張，然其目的不外係為
      喚起一般民眾注意，藉此增加一般民眾對於公共事務之瞭
      解程度。因此，表意人就該等事務，對於具體事實有合理
      之懷疑或推理，而依其個人主觀之價值判斷，公平合理提
      出主觀之評論意見，且非以損害他人名譽為唯一之目的者
      ，不問其評論之事實是否真實，即可推定表意人係出於善
      意，避免人民因恐有侵害名譽之虞，無法暢所欲言或提供
      一般民眾亟欲瞭解或參與之相關資訊，難收發揮監督公務
      員或公眾人物之效。
（四）再按管理負責人或管理委員會應定期將公共基金或區分所
      有權人、住戶應分擔或其他應負擔費用之收支、保管及運
      用情形公告，並於解職、離職或管理委員會改組時，將公
      共基金收支情形、會計憑證、會計帳簿、財務報表、印鑑
      及餘額移交新管理負責人或新管理委員會。管理負責人或
      管理委員會拒絕前項公告或移交，經催告於七日內仍不公
      告或移交時，得報請主管機關或訴請法院命其公告或移交
      ，公寓大廈管理條例第20條定有明文。查告訴人乙○○於
      97年5 月2 日社區第12屆第7 次管理委員會會議決議，其
      職務由財務委員調整為副主任委員，即應將其職務上掌管
      之財務資料文件交付予新任財務委員。告訴人遲未交付，
      經社區管理委員會多次函催及函請主管機關命令移交，告
      訴人始將資料交予主管機關即台北縣政府工務局承辦人員
      黃裕智，已如前述。公訴人雖認被告可逕向台北縣政府工
      務局領取，仍張貼公告，因此涉犯妨害名譽罪嫌云云。惟
      所謂交接當指卸任財務委會將掌管之文件資料交付予新任
      財務員會，社區管委會函請主管機關命令交接，應指主管
      機關命令卸任財務委會交付予新任財務委員，而非卸任財
      務委員將文件資料交予主管機關即完成交接手續，此從上
      開條文文義上或立法目的，應為如此解釋，如能釐清責任
      歸屬。因此，當台北縣政府工務局承辦人員向社區管委員
      表示告訴人已交付文件資料，社區總幹事表示告訴人應辦
      理當面交接，台北縣政府工務局即函知告訴人，表示告訴
      人應將文件資料交付管委會，始完成交接程序，並將文件
      資料全數交還告訴人，亦如前述。從而社區管委會張貼系
      爭公告，表示告訴人「一直不交出管委會帳冊資料」，經
      細繹其公告內容，可認社區管委會雖明知告訴人已將文件
      資料交付台北縣政府工務局承辦人員，仍表示告訴人未交
      出文件資料，續向其催討，實因告訴人未親自當面辦理交
      接所致，被告或管委會上開作為，尚未違反前揭公寓大廈
      管理條例之規定，其公告內容自未與事實相違。換言之，
      被告或管委會係針對財務委員未辦理交接事宜之事實加以
      陳述，並非憑空故意捏造虛偽事實，或因重大的過失或輕
      率而致其所陳述與事實不符，公訴人所提出之證據復查無
      積極證據證明被告係基於故意或重大過失而為上述言論，
      為避免嚴重影響自由言論所能發揮的功能，違背憲法保障
      言論自由之違憲狀態發生，基於「真正惡意原則」，應認
      被告或管委會係基於善言而發表言論，尚未逾越保障言論
      自由之適當範圍，符合刑法第311 條第3 款之阻卻違法事
      由，被告所為，應屬不罰。
四、綜合以上各節以析，系爭公告既由合議制之管理委員會名義
    公告，被告身為法定代理人之主任委員，雖列名其上，在無
    積極證據足認被告為張貼系爭公告之意思決定者，即認被告
    為張貼系爭公告之行為人。退而言之，縱認被告為張貼系爭
    公告之行為人，實因告訴人遲未當面辦理交接手續所致，其
    內容尚與事實相符，且為社區公共利益為之，揆諸首開法條
    及大法官解釋意旨，尚與誹謗罪之構成要件有間，尚難遽認
    被告或管委會有妨害名譽之犯行。是被告被訴加重誹謗犯行
    ，亦屬不能證明，本院自應為無罪之諭知。
據上論斷，應依刑事訴訟法第301條第1項，判決如主文。
中    華    民    國    98    年    10    月    29    日
                刑事第二十二庭  法  官  侯 志 融
上列正本證明與原本無異。
如不服本判決，應於判決送達後10日內向本院提出上訴狀（應附
繕本），上訴於臺灣高等法院。
                                書記官  林伶芳
中    華    民    國    98    年    10    月    29    日


司法院資訊處製作；財團法人民間司法改革基金會備份。
